【裁判字號】    91,訴,258
【裁判日期】    920123
【裁判案由】    勞保
【裁判全文】
臺北高等行政法院判決                              九十一年度訴字第二五八號
                              .
    原      告  甲○○
                乙○○
                丙○○
    右  一  人
    法定代理人  甲○○
    右三人共同
    訴訟代理人  戊○○
    被      告  勞工保險局
    代  表  人  廖碧英總經理.
    訴訟代理人  丁○○
                己○○
右當事人間因勞保事件，原告不服行政院勞工委員會中華民國九十年十一月二十日台
九十勞訴字第０００三０四０號訴願決定，提起行政訴訟。本院判決如左：
    主  文
原告之訴駁回。
訴訟費用由原告負擔。
    事  實
綠珍食品有限公司被保險人宋淑珍以中樞神經遺存障害致殘檢據申請殘廢給付，案經
被告審查，於民國（下同）八十九年一月十日核定宋淑珍所患之殘廢程度符合勞工保
險殘廢給付標準表第六障害項目第二殘廢等級，乃按該等級發給一、０００日殘廢給
付。宋淑珍不服，向勞工保險監理委員會申請審議，經該會以八十九年十一月十六日
八九保監審字第三三九八號審定書審定駁回後，仍表不服，提起訴願，經行政院勞工
委員會以中華民國九十年十一月二十日台九十勞訴字第０００三０四０號訴願決定駁
回，惟因宋淑珍於九十年十月二十九日訴願決定前死亡，其繼承人（即本案原告甲○
○、乙○○、丙○○三人）表示承受其訴願，並對該訴願決定表示不服，遂提起本件
行政訴訟。茲摘敘兩造訴辯意旨如次：
一、原告方面：
  (一)聲明：1.訴願決定、審議審定暨原處分均撤銷。
          2.被告應改按勞工保險條例殘廢給付標準表第五障害項目第一殘廢等級，
            給付一、二００日殘廢給付（即補發差額新台幣二十八萬元），並依法
            給付自應給付之日起至清償日止按年息百分之十計算之遲延利息。
          3.訴訟費用由被告負擔。
  (二)陳述：
    1.勞工保險條例（下稱勞保條例）第五十三條規定「被保險人因普通傷害或罹患
      普通疾病，經治療終止後，如身體遺存障害，適合殘廢給付標準表規定之項目
      ，並經保險人自設或特約醫院診斷為永久殘廢者，得按其平均月投保薪資，依
      同表規定之殘廢等級及給付標準，一次請領殘廢補助費，殘廢給付標準表如附
      表二。」被保險人宋君經新光吳火獅紀念醫院之神經外科醫師診斷為殘廢給付
      標準表第五項身體障害狀態「中樞神經性系統機能遺存極度障害，終身不能從
      事任何工作，經常需醫療護理或專人周密照顧。」，故被告應為第一等級一、
      二００日之給付。被保險人宋君因乳癌，乳房雙側已潰爛，經手術後仍常常流
      濃且下肢已因併發多發性骨轉移，造成病理性骨折，有醫療記錄可稽。
    2.辭海中「經常」之意為時時、常常、時常（非每天）；「醫療」之意為醫治診
      療；「護理」之意為救護（或看護）調理。綜觀被保險人因乳癌併發多發性骨
      轉移，胸膜腔積水‧‧‧等病症，已造成中樞神經系統機能遺存極度障害，且
      終身不能從事工作（以上為診斷書所載），被保險人除經常往返新光吳火獅紀
      念醫院外，並經醫師醫治診療為適當之護理，並無被告特約之專科醫師所提及
      病人無氣切現象，無需經常醫療護理情形，被保險人已符殘廢給付標準表第五
      項之障害狀態，被告應依法為一、二００日之殘廢給付。
    3.訴願決定書（第四頁第八行）略以經常需醫療護理及專人周密照顧等語，為殘
      廢給付標準表第一項中之障害狀態，而非第五項障害狀態。按第五項中只要符
      合經常需醫療護理或專人周密照護，其中之一即可，且依勞工保險條例第一條
      「為保障勞工生活，促進社會安全，‧‧‧」立法意旨，被告應核付一、二０
      ０日之給付。
    4.被告若對被保險人所提之殘廢診斷證明書之內容有疑義時，應依勞保條例第五
      十六條「保險人於審核殘廢給付認為有複檢之必要時，得另行指定醫院或醫師
      複檢。」規定要求訴願人複檢，否則即應依所提之殘廢診斷書內容，按殘廢給
      付標準表之項目核發殘廢給付，惟訴願決定書（第四頁第十三行）略以如有必
      要，須另外徵詢專科醫師意見或實地派員訪查瞭解實情等語，依法無據。按勞
      保條例第四章第五節殘廢給付，依其體系解釋，第五十六條係於第五十三條之
      後，且第五節殘廢給付條文，其立法目的在於宣告被保險人於審核殘廢給付時
      ，如有爭議或疑義時，應依第五十六條公平正義原則，要求被保險人複檢，以
      杜爭議，以服人心，如有再須證實之處，方可依同條例第二十八條規定調閱病
      歷以供佐證。查被告既未依法要求被保險人複檢，亦未派員親自查訪事實，即
      依被保險人所提供之診斷證明書，遽為殘廢給付標準之核付並無依據。
    5.按勞保條例第五十一條第三項「保險人為審核第一項診療費用，應聘請各科醫
      藥專家組織診療費用審查委員會審核之，‧‧‧」規定僅給予被告特約審查醫
      師診療費用之審核職權，並無授權該專科特約醫師「殘廢給付」審查職權，然
      被告僅以未具法定職權之特約醫師審查意見為據，自有可議。
    6.行政程序法第十條規定「行政機關行使裁量權，不得逾越法定之裁量範圍，並
      應符合法規授權之目的。」同法第七條第一項第二款「有多種同樣能達成目的
      之方法時，應選擇對人民權益損害最少者。」之行政原則。是被告縱不依勞工
      保險條例第五十六條規定要求複檢，然既有爭議審議之申請，監委會為杜爭議
      ，自應依行政程序法第七條第一項第二款規定，爰引勞保條例第五十六條規定
      要求被保險人複檢（訴願程序亦同），方符合行政公平、公開、公正原則。
    7.被保險人既依勞保條例第五十三條、同條例施行細則第七十六條規定，經神經
      外科之專科醫師診斷障害項目為殘廢給付標準表第五項第一等級之殘廢，故被
      告實應核發一、二００日之給付，即補發差額二００日計新台幣二十八萬元整
      。另被保險人於八十八年十一月六日提出申請，且應備之書件齊備，依同條例
      施行細則第五十七條規定：「被保險人或其受益人申請現金給付手續完備經審
      查應予發給者，保險人應於收到申請書之日起十日內發給之。」原告要求被告
      應自收到申請書之日起（即八十八年十一月八日）依保險法第三十四條規定按
      年息百分之十給付遲延利息。
    8.鈞院八十九年度訴字第三二三○號判決一案，原告章百利因罹患紅斑性狼瘡併
      中樞神經系統侵犯及紅斑性腎炎，亦無「氣切」現象，然因病變致生活所需無
      法自理，經常需專人周密照顧，經判決勞保局應為第一等級之殘廢給付在案。
      本件被保險人病情有過之而無不及，自已符合殘廢給付標準表第五項第一等級
      殘廢。
    9.退步言之，縱依被告所核定之第六項第二等級殘廢，行政院勞工委員會於九十
      年十一月二十一日台九十勞保三字第○○五六九八八號函釋，補充增列勞工保
      險殘廢給付標準表胸腹部臟器乳房切除畸形障害項目「雙側乳房切除遺存畸形
      者」，依第十一殘廢等級給付一六○日，故依勞工保險條例第五十五條第三款
      規定，同時符合兩項目以上之殘廢，按其最高殘廢等級再升一等級，而本件被
      保險人同時符合殘廢第二及第十一等級，自應再升一級而依第一等級殘廢給付
      ，且依中央法規標準法第十八條從新從優原則，本案尚在訴訟繫屬中，自有上
      開勞委會函釋之適用。
二、被告方面：
  (一)聲明：1.駁回原告之訴。
          2.訴訟費用由原告負擔。
  (二)陳述：
    1.「被保險人因普通傷害或罹患普通疾病，經治療終止後，如身體遺存障害，適
      合殘廢給付標準表規定之項目，並經保險人自設或特約醫院診斷為永久殘廢者
      ，得按其平均月投保薪資，依同表規定之殘廢等級及給付標準，一次請領殘廢
      補助費，‧‧‧。被保險人領取普通傷病給付期滿，或其所患普通傷病經治療
      一年以上尚未痊癒，如身體遺存障害，適合殘廢給付標準表規定之項目，並經
      保險人自設或特約醫院診斷為永不能復原者，得比照前項規定辦理。」為勞工
      保險條例第五十三條所明定；依勞工保險殘廢給付標準表第五障害項目規定「
      中樞神經系統機能遺存極度障害，終身不能從事任何工作，經常需醫療護理或
      專人周密照護者。」為第一等級殘廢，給付標準一、二００日；第六障害項目
      規定「中樞神經系統機能之病變，引起截癱或偏癱，致終身不能從事任何工作
      ，日常生活需人扶助者。」為第二等級殘廢，給付標準一、０００日；第七障
      害項目規定「中樞神經系統機能遺存顯著障害，終身不能從事工作者」為第三
      等級殘廢，給付標準八四０日。又附註一規定「精神、神經障害等級」之審定
      基本原則為綜合其病灶症狀，對於永久喪失勞動能力與影響日常生活或社會生
      活活動狀態及需他人扶助之情況定其等級。又於審定時，須有精神科、神經科
      、神經外科等專門醫師診斷證明資料為依據。(一)因重度精神、神經障害，為維
      持生命必要之日常生活活動，全須他人扶助者：適用第一級。(二)因高度精神、
      神經障害，為維持生命必要之日常生活活動之一部須他人扶助者：適用第二等
      級。(三)為維持生命必要之日常生活活動尚可自理，但因精神、神經障害高度，
      終身不能從事工作者：適用第三級。
    2.本件被保險人宋淑珍以罹患胸椎神經壓迫性骨折，併轉移性惡性腫瘤，於八十
      八年十一月八日檢據向被告申請普通傷病殘廢給付。據財團法人新光吳火獅紀
      念醫院八十八年十一月五日開具同日審定殘廢診斷書載略以宋君「中樞神經系
      統機能遺存極度障害，終身不能從事任何工作，經常需醫療護理或專人周密照
      護。」嗣經被告調閱宋君原應診之診療病歷審查，以宋君所患符合殘廢給付標
      準表第六障害項目第二殘廢等級，乃核定發給一、０００日殘廢給付。宋君不
      服申請審議，復經勞工保險監理委員會審定駁回，其提起訴願，亦經駁回在案
      。
    3.本件被告於審核時，除以宋君檢附之診斷書等書面資料予以審核外，另外向宋
      君門診追蹤治療及出具殘廢診斷書之醫院調閱宋君之相關病歷資料，並徵詢專
      科醫師意見作為核定依據，經被告專業醫師審查認為，宋君之殘廢狀況符合勞
      工保險殘廢給付標準表第六項第二等級，另勞工保險監理委員會特約醫師審查
      亦認宋君係因胸椎神經壓迫性骨折併轉移性惡性腫瘤致雙下肢麻痺，惟無氣切
      或其他經常需醫療護理或專人周密照護之症狀，被告核以第六項第二等級尚無
      不當。次查被告諮詢專業醫生提供審查意見，僅係借助其專業意見，終局作成
      核定者仍為被告，於此並無權限委託，尚無需法令授權。縱退步以言，被告請
      醫師提供專業意見需有法律之授權，勞工保險局組織條例第十一條第二項明定
      被告得視業務需要聘用兼任醫師十二人至二十人，另勞工保險條例第二十八條
      、第五十六條及同條例施行細則第六十一條規定保險人為審核保險給付，得調
      查有關之文件、得另行指定醫院或醫師複檢，上開規定雖未明定被告得聘用醫
      師，惟被告既得調查有關文件及另行指定醫院或醫師複檢，自必需有醫師判讀
      相關文件並提出專業意見，是以上規定均足為授權依據，故被告就殘廢給付案
      件聘請專科醫師提供專業意見並無不當。
    4.勞工保險條例第五十六條規定，僅限於有複檢必要之案件，至就個案有無複檢
      必要，因其為不確定法律概念，被告自有判斷餘地，難謂被告特約醫師之審查
      意見與原告殘廢診斷書之記載有異即有複檢必要。
    理  由
一、按勞工保險條例第五十三條規定：「被保險人因普通傷害或罹患普通疾病，經治
    療終止後，如身體遺存障害，適合殘廢給付標準表規定之項目，並經保險人自設
    或特約醫院診斷為永久殘廢者，得按其平均月投保薪資，依同表規定之殘廢等級
    及給付標準，一次請領殘廢補助費，‧‧‧。被保險人領取普通傷病給付期滿，
    或其所患普通傷病經治療一年以上尚未痊癒，如身體遺存障害，適合殘廢給付標
    準表規定之項目，並經保險人自設或特約醫院診斷為永不能復原者，得比照前項
    規定辦理。」又勞工保險殘廢給付標準表第五障害項目規定：「中樞神經系統機
    能遺存極度障害，終身不能從事任何工作，經常需醫療護理或專人周密照護者。
    」為第一等級殘廢，給付標準一、二００日；第六障害項目規定：「中樞神經系
    統機能之病變，引起截癱或偏癱，致終身不能從事任何工作，日常生活需人扶助
    者。」為第二等級殘廢，給付標準一、０００日。又附註一規定：「精神、神經
    障害等級」之審定基本原則為綜合其病灶症狀，對於永久喪失勞動能力與影響日
    常生活或社會生活活動狀態及需他人扶助之情況定其等級，又於審定時，須有精
    神科、神經科、神經外科等專門醫師診斷證明資料為依據。(一)因重度精神、神經
    障害，為維持生命必要之日常生活活動，全須他人扶助者：適用第一級。(二)因高
    度精神、神經障害，為維持生命必要之日常生活活動之一部須他人扶助者：適用
    第二等級。
二、本件被保險人宋淑珍以罹患胸椎神經壓迫性骨折，併轉移性惡性腫瘤，於八十八
    年十一月八日檢據向被告申請普通傷病殘廢給付。據財團法人新光吳火獅紀念醫
    院八十八年十一月五日開具同日審定成殘之殘廢診斷書略載被保險人「中樞神經
    系統機能遺存極度障害，終身不能從事任何工作，經常需醫療護理或專人周密照
    護。」嗣經被告調閱宋淑珍原應診之診療病歷審查，於八十九年一月十日核定宋
    淑珍所患符合殘廢給付標準表第六障害項目第二殘廢等級，乃核定發給一、００
    ０日殘廢給付。宋淑珍不服申請審議，復經勞工保險監理委員會審定駁回，其提
    起訴願，亦經駁回，惟因宋淑珍於九十年十月二十九日訴願決定前死亡，其繼承
    人（即本案原告甲○○、乙○○、丙○○三人）表示承受其訴願，並對該訴願決
    定表示不服，遂提起本件行政訴訟等情，有勞工保險殘廢診斷書、勞工保險給付
    申請書、現金給付收據、病理組織檢查報告單、出院病歷摘要、特約專科醫師審
    查意見表、審議審定書、訴願決定書等附原處分卷可稽，堪認屬實。
三、查被告於審核殘廢給付時，除就被保險人宋淑珍檢附之殘廢診斷書予以審核外，
    另外向宋淑珍門診追蹤治療及出具殘廢診斷書之醫院（新光醫院）調閱宋淑珍之
    相關病歷資料，並徵詢專科醫師意見作為核定依據，經被告專科醫師審查認為，
    宋淑珍之殘廢狀況符合勞工保險殘廢給付標準表第六項第二等級，另勞工保險監
    理委員會特約醫師審查亦認宋淑珍係因胸椎神經壓迫性骨折併轉移性惡性腫瘤致
    雙下肢麻痺，惟無氣切或其他經常需醫療護理或專人周密照護之症狀，被告核以
    第六項第二等級殘廢，核屬有據。原告堅決主張被告若對被保險人所提之殘廢診
    斷證明書之內容有疑義時，應依勞工保險條例第五十六條規定：「保險人於審核
    殘廢給付認為有複檢之必要時，得另行指定醫院或醫師複檢。」要求被保險人複
    檢，否則即應依被保險人所提之殘廢診斷書內容給付云云，惟依勞工保險條例第
    五十六條規定，僅限於有複檢必要之情形，始須指定醫師複檢，至就個案有無複
    檢必要，因其為不確定法律概念，被告自有判斷餘地，難謂被告特約醫師之審查
    意見與原告殘廢診斷書之記載有異即有複檢必要；且查認定殘廢等級依法應以審
    定成殘時之殘廢狀況為準，而非以嗣後複檢時之現況為準，因複檢必定在審定成
    殘日之後，縱就被保險人之現況予以詳細之複檢，仍難準確而完整的呈現審定成
    殘時之身體狀況，是以被告除有特殊需要外，實務上甚少實施複檢；且本件被告
    除審核被保險人檢附之殘廢診斷書外，另外向宋淑珍門診追蹤治療及出具殘廢診
    斷書之醫院調閱宋淑珍之相關病歷資料，並徵詢兩位專科醫師之意見作為核定之
    依據，原告堅決主張被告不能只調病歷，依法應實施複檢云云，於法尚屬無據。
四、次查被告諮詢專業醫生提供審查意見，僅係借助其專業意見，終局作成核定者仍
    為被告，被告並未將認定之權限委託醫師行使，自無需法令之授權。縱退步言之
    ，被告請醫師提供專業意見需有法律之授權，勞工保險局組織條例第十一條第二
    項明定被告得視業務需要聘用兼任醫師十二人至二十人，另勞工保險條例第二十
    八條、第五十六條及同條例施行細則第六十一條規定保險人為審核保險給付，得
    調查有關之文件、得另行指定醫院或醫師複檢，上開規定雖未明定被告得聘用醫
    師，惟被告既得調查有關文件及另行指定醫院或醫師複檢，自必需有醫師判讀相
    關文件並提出專業意見，是以上規定均足為授權依據，故被告就殘廢給付案件聘
    請專科醫師提供專業意見，並無不合，原告質疑被告及監理委員會所約聘之特約
    醫師之法定職權及審查權限，自屬無據。
五、原告另主張：縱認被告所核定之第六項第二等級殘廢無誤，行政院勞工委員會於
    九十年十一月二十一日台九十勞保三字第○○五六九八八號函釋，補充增列勞工
    保險殘廢給付標準表胸腹部臟器乳房切除畸形障害項目「雙側乳房切除遺存畸形
    者」，依第十一殘廢等級給付一六○日，故依勞工保險條例第五十五條第三款規
    定，同時符合兩項目以上之殘廢，按其最高殘廢等級再升一等級，而本件被保險
    人同時符合殘廢第二及第十一等級，自應再升一級而依第一等級殘廢給付，且依
    中央法規標準法第十八條從新從優原則，本案尚在訴訟繫屬中，自有上開勞委會
    函釋之適用云云，惟查上開勞委會之函釋係於九十年十一月三十一日發布，而本
    件被保險人之殘廢給付係於八十九年一月十日核定，有勞工保險現金給付收據上
    所蓋之勞保局支付日期戳附卷可稽，依中央法規標準法第十八條之規定，本件殘
    廢給付申請案件處理程序業已於八十九年一月十日終結，嗣後之行政救濟程序並
    非屬該條之處理程序，故本件並無上開勞委會九十年十一月二十一日台九十勞保
    三字第○○五六九八八號函釋之適用，況被保險人業於九十年十月二十九日該函
    釋公布前死亡，更無該函釋之適用，原告主張有該函釋之適用，顯係誤解。至原
    告另舉本院另案八十九年度訴字第三二三○號之判決，主張應予比照云云，惟查
    本院上開判決係就個案所為之判斷，與本件案情各異，自難比附援引，且所謂「
    氣切」僅為例示，並非為惟一之判斷標準，原告所訴，均有誤會，委無可採。
六、綜上所述，被告核定宋淑珍所患之殘廢程度符合勞工保險殘廢給付標準表第六障
    害項目第二殘廢等級，乃按該等級發給一、０００日殘廢給付，經核認事用法並
    無違誤，審議審定及訴願決定予以維持，亦無不合，原告徒執前詞，訴請撤銷，
    並請求被告應改按勞工保險條例殘廢給付標準表第五障害項目第一殘廢等級，給
    付一、二００日殘廢給付（即補發差額新台幣二十八萬元），並依法給付自應給
    付之日起至清償日止按年息百分之十計算之遲延利息，均無理由，應予駁回。
據上論結，本件原告之訴為無理由，爰依行政訴訟法第九十八條第三項前段，判決如
主文。
中      華      民      國    九十二    年      一      月    二十三    日
                        臺 北 高 等 行 政 法 院   第 六 庭
                                           審 判 長 法  官  林樹埔
                                                    法  官  闕銘富
                                                    法  官  曹瑞卿
右為正本係照原本作成。
如不服本判決，應於送達後二十日內，向本院提出上訴狀並表明上訴理由，如於本判
決宣示後送達前提起上訴者，應於判決送達後二十日內補提上訴理由書（須按他造人
數附繕本）。
中      華      民      國    九十二    年      一      月    二十三    日
                                                    書記官  陳圓圓


司法院資訊處製作；財團法人民間司法改革基金會備份。
